【裁判字號】    97,台上,5388
【裁判日期】    971030
【裁判案由】    偽造文書
【裁判全文】
最高法院刑事判決            九十七年度台上字第五三八八號
上  訴  人  甲○○（原名張慶生）
上列上訴人因偽造文書案件，不服台灣高等法院中華民國九十六
年十月十七日第二審判決（九十六年度上訴字第三四○九號，起
訴案號：台灣台北地方法院檢察署八十九年度偵字第二八○一號
），提起上訴，本院判決如下：
    主  文
原判決撤銷，發回台灣高等法院。
    理  由
本件原判決認定上訴人甲○○（原名張慶生）係桃園縣桃園市○
○○路○段五五號二樓「潤昶建設實業有限公司」（下稱潤昶公
司）總經理，於民國八十八年四月十二日，在台北市○○○路○
段一二一號八樓二二室「益世營造廠股份有限公司」（下稱益世
公司），與該公司負責人乙○○約定，以新台幣（下同）一千二
百萬元代價，受讓益世公司之股權，並經乙○○同意及授權以益
世公司牌照參與承攬「玄奘人文學院」（嗣改制為玄奘大學，下
稱玄奘大學）教學大樓工程之投標及簽約，且因之持有乙○○所
交付益世公司之大小章。詎上訴人未獲乙○○同意，於上開股權
買賣契約尚未簽妥，及給付相當價金前，竟基於意圖為自己不法
所有之概括犯意，先於八十八年六月二十六日擅以益世公司負責
人之名義，與「宏曄工程有限公司」（下宏曄公司）負責人鄒旺
泉簽訂水電工程契約私文書，並盜蓋其持有益世公司章及乙○○
私章於該工程契約上，足以生損害於益世公司，上訴人因之向宏
曄公司詐得履約工程保證金六百萬元；渠復於同年八月十二日，
擅以益世公司負責人名義，與「峻泰營造股份有限公司」（下稱
峻泰公司）訂立工程合約（未盜用印文），使峻泰公司誤信為真
，陷於錯誤支付履約工程保證金一千五百萬元。上訴人嗣又冒用
益世公司名義，先後於同年八月十三日、九月十日，將益世公司
股份之５％與40％，分別讓渡予丙○○及丁○○，並在桃園縣楊
梅鎮「領袖山莊」工地與潤昶公司，向該二人分別騙得八十萬元
與三百五十萬元之股金，且擅以益世公司之名義及盜用其印文，
與丙○○訂立股權轉讓書，足以生損害於益世公司等情。因而撤
銷第一審諭知上訴人無罪之判決，經比較刑法之新舊規定後，改
判依行為時即修正前刑法連續犯、牽連犯規定，從一重論處上訴
人連續行使偽造私文書，足以生損害於他人罪刑。固非無見。
惟查：(一)、有罪判決書之事實一欄，為判斷其適用法令當否之準
據，法院應將依職權認定與論罪科刑有關之事實，翔實記載，然
後於理由內逐一說明其憑以認定之證據，並使事實認定與理由說
明，互相適合，方為合法。倘事實認定與理由說明，不相一致，
或事實與理由欄內之記載，前後齟齬，按諸刑事訴訟法第三百七
十九條第十四款後段規定，均屬判決理由矛盾之當然違背法令。
原判決事實認定上訴人於八十八年六月二十六日擅以益世公司負
責人之名義，與宏曄公司負責人鄒旺泉簽訂水電工程契約私文書
，並盜蓋益世公司章及乙○○私章於該契約上，足以生損害於益
世公司，上訴人因之向宏曄公司詐得履約工程保證金六百萬元；
又於同年八月十三日，將益世公司股份之５％讓渡予丙○○，向
其詐得八十萬元股金，且擅以益世公司之名義及盜用其印文，與
丙○○訂立股權轉讓書，足生損害於益世公司等情。並未認定上
訴人冒用益世公司及其負責人乙○○名義，先後與宏曄公司負責
人鄒旺泉及丙○○，訂定水電工程契約、股權轉讓書後，究有如
何持之主張其內容之「行使」行為。乃原判決於論罪理由內認上
訴人此部分所為應成立刑法第二百十六條、第二百十條之「行使
」偽造私文書罪，此理由之論敘已失其事實依據，而有判決理由
矛盾之違法。(二)、原判決事實認定上訴人確有與益世公司負責人
乙○○約定，以一千二百萬元代價，受讓該公司之股權，並經乙
○○同意及授權，以益世公司牌照參與承攬玄奘大學教學大樓工
程之投標及簽約，且因之持有乙○○所交付益世公司之大小章等
情，其理由內並依憑證人王茂林、劉鳳亭、張楊純純於偵、審中
之供證及上訴人代表益世公司、潤昶公司、峻泰公司，與段盛華
代表玄奘大學所簽訂之「玄奘人文社會學院綜合教學大樓新建工
程議價決標協議書」，其上由上訴人所附記「與益世牌照買賣尚
有瑕疵，短期內無法簽約，本協議書先行奉還」字樣等，說明上
訴人所稱向乙○○洽談購買益世公司股權之辯詞，可以採信，因
買賣契約為非要式契約，上訴人向乙○○購買益世公司股份，雖
無書面，亦已成立，然其因後續買賣價金之尾款並未支付，以致
其買賣行為並未完成（見原判決第六、七頁）。依此，上訴人向
乙○○買受益世公司股權之契約既已成立，並交付部分價款，且
經朱某將該公司及負責人乙○○之大小印章交付使用，則渠嗣以
益世公司名義先後與宏曄公司、峻泰公司簽訂工程合約（後者合
約上尚未蓋用益世公司及乙○○印章），及將益世公司部分股權
讓渡予丙○○、丁○○，並以該公司名義與丙○○簽訂股權轉讓
書，渠主觀上有否冒用益世公司名義偽造工程合約及不法詐財犯
意？即不無疑問。況依證人即益世公司業務經理李明秋於第一審
調查時到庭結稱上訴人就玄奘大學之教學大樓工程有發包給下游
廠商，亦即八十八年六月二十六日、同年八月十二日以益世公司
名義分別與宏曄公司、峻泰公司所訂工程合約；另證人段盛華於
第一審亦證稱上訴人係代表益世公司與玄奘大學就該校教學大樓
之興建簽約，因上訴人提出資料很齊全，且有益世公司及負責人
之印章，上訴人亦曾帶伊去益世公司參觀，乙○○並出面接待，
雙方簽約後，在發包翌日，上訴人就找峻泰公司進場做小包等語
（見一審訴更(一)第七號卷第一四五、一四六頁、第二六九、二七
○頁）。似徵宏曄公司、峻泰公司均係上訴人以益世公司名義承
攬玄奘大學教學大樓興建工程所轉包之下游廠商，而均在乙○○
同意上訴人以益世公司名義承攬該校教學大樓興建工程之授權範
圍內。如是，則上訴人就該工程再以益世公司名義分別與其下包
廠商即宏曄公司、峻泰公司簽訂工程合約，既包含在乙○○原先
同意授權範圍，似無冒名偽造及不法詐財可言。上訴人於第一審
之指定辯護人亦曾據此對上訴人為有利之辯解（見一審訴更(一)第
九號卷(三)第一九五頁）。原審對上開於上訴人有利之證據，未加
採酌，復未於判決內說明不採之理由，尚嫌理由不備。以上，或
係上訴意旨所指摘，或為本院得依職權調查之事項，應認原判決
有撤銷發回更審之原因。原判決關於上訴人牽連犯詐欺取財及不
另諭知無罪部分，基於審判不可分之原則，應併予發回。
據上論結，應依刑事訴訟法第三百九十七條、第四百零一條，判
決如主文。
中    華    民    國  九十七  年    十    月   三十   日
                      最高法院刑事第四庭
                          審判長法官  張  淳  淙
                                法官  劉  介  民
                                法官  張  春  福
                                法官  林  俊  益
                                法官  陳  世  雄
      本件正本證明與原本無異
                                      書  記  官
中    華    民    國  九十七  年   十一   月    四    日
                                                      Ｅ


司法院資訊處製作；財團法人民間司法改革基金會備份。
